臺灣高等法院臺中分院民事判決
109年度上字第606號
上  訴  人  戴安基  
訴訟代理人  張宗存律師
被  上訴人  臺中市○○區○○○○○○

法定代理人  陳厚仁  
訴訟代理人  林萬生律師
上列當事人間請求確認通行權存在事件，上訴人對於民國109年9
月17日臺灣臺中地方法院108年度訴字第3517號第一審判決提起
上訴，本院於110年4月14日言詞辯論終結，判決如下：
    主  文
上訴駁回。
第二審訴訟費用由上訴人負擔。 
    事實及理由
一、上訴人主張：坐落臺中市○○區○○段000○000地號土地（下稱0
    00、000地號土地，合稱系爭2筆土地）為上訴人所有，同段
    000地號土地（下稱000地號土地）為國有，並由被上訴人管
    理使用。系爭2筆土地為袋地，對外聯絡需經由000地號土地
    如原判決附圖（下稱附圖）編號A、B所示道路（下稱系爭通
    路）對外通行至臺中市霧峰區中正路。系爭通路現為鋪設柏
    油之平坦道路，供被上訴人教職員車輛進出，上訴人請求通
    行系爭通路，為對被上訴人損害最小之處所。系爭土地東側
    之同段000地號土地（下稱000地號土地）為水利用地，人車
    無法通行；同段000地號土地（下稱000地號土地）對外所通
    行之臺中市霧峰區中正路000巷00弄狹小且為私設巷道，並
    非既成道路，上訴人無直接通行之權利，且中正路000巷00
    弄無法會車，不利於土地使用。系爭2筆土地分別為農牧用
    地及乙種建築用地，耕耘機與挖土機等機具均無法自中正路
    000巷00弄進入系爭2筆土地，故有通行系爭通路之必要。另
    如僅通行如附圖編號A所示土地，會因直角而不利車輛迴旋
    會車，故有同時通行如附圖編號B所示土地之必要。因被上
    訴人不同意上訴人通行系爭通路，上訴人有提起本件確認訴
    訟之利益，為此請求確認上訴人對於系爭通路之通行權存在
    ，被上訴人應容忍上訴人通行系爭通路，不得變更土地現狀
    或設置障礙物、破壞道路或為其他妨礙上訴人通行之行為。
    並於本院補稱：000地號土地重測前為○○○段000-0地號土地
    ，000地號土地重測前為○○○段000-056地號土地，而系爭通
    路所坐落之000地號土地於重測前為○○○段000-0地號土地，
    三者均屬同一筆土地分割而出，系爭土地自得通行系爭通路
    。
二、被上訴人抗辯：上訴人要求通行000地號土地，影響校園安
    全，並非損害最小之處所。且系爭2筆土地係因自北側土地
    分割讓與致未能與公路聯絡，上訴人自不得主張通行西側之
    000地號土地。另上訴人可由東側往南通行000地號土地，系
    爭2筆土地東側之000地號土地同為上訴人所有，上訴人可藉
    由000地號土地通行中正路000巷00弄連接中正路000巷後通
    往中正路，各該巷道均為交通用地，可供汽車通行。縱認上
    訴人有通行000地號土地之必要，亦無須通行如附圖編號B所
    示部分。
三、原審為上訴人敗訴之判決，上訴人聲明不服，提起上訴，並
    上訴聲明：㈠原判決廢棄。㈡上開廢棄部分，確認上訴人對被
    上訴人管理之系爭通路有通行權存在。(三)被上訴人應容忍
    上訴人通行系爭通路，不得變更土地現狀或設置障礙物、破
    壞道路或為其他妨礙上訴人通行之行為。被上訴人則答辯聲
    明：上訴駁回。
四、得心證之理由：
（一）上訴人主張其為系爭2筆土地之所有人，系爭2筆土地分別
      為農牧用地及乙種建築用地，東側為000地號土地，西側
      及南側為國有、現由被上訴人管理使用之000地號土地，
      北側土地上均有建物，系爭2筆土地與公路無適宜之聯絡
      ，均屬袋地等事實，業據提出土地登記謄本、地籍圖謄本
      為證（原審卷19-25頁），且為兩造所不爭執，堪信為真
      。
（二）系爭2筆土地雖為袋地，惟按袋地通行權係屬相鄰土地間
      所有權之調整，其目的在解決與公路無適宜聯絡土地之通
      行問題，而令周圍地所有人負容忍其通行之義務，是其周
      圍地，須屬他人所有者，始足當之。又所謂土地與公路無
      適宜之聯絡，致不能為通常之使用，係指土地與公路間無
      適宜之通路可資聯絡，以致不能為通常之使用而言。土地
      所有人雖可任意讓與或處分土地，惟不能因自己之任意行
      為，致增加周遭他人土地之負擔，因此如數筆土地同屬一
      人所有，而得藉由其中一筆或數筆土地與公路相通聯，自
      不能損人利己，捨該通聯之自己所有土地，而對其他鄰地
      主張有通行權存在。又土地因與公路無適宜之聯絡，致不
      能為通常使用時，除因土地所有人之任意行為所生者外，
      土地所有人得通行周圍地以至公路。前項情形，有通行權
      人應於通行必要之範圍內，擇其周圍地損害最少之處所及
      方法為之，民法第787條第1項、第2項前段定有明文。所
      謂「擇其周圍地損害最少之處所及方法」，如有多數周圍
      地可供通行，應比較各土地所有人可能受有之損害，擇其
      損害最少之處所通行之。經查：
   1、上訴人係於民國102年12月3日同時因買賣而登記為000、0
      00、000地號土地之所有權人，其中000、000地號土地為
      農牧用地（原審卷83、95頁），另000地號土地為乙種建
      築用地，000地號土地與東側之000地號土地相鄰，000地
      號又與東側之000地號土地相鄰，上訴人購入時，系爭2筆
      土地即為袋地等情，為上訴人所自承（本院卷59頁），並
      有前揭土地登記謄本、地籍圖謄本可參。
   2、經原審於109年6月3日勘驗現場結果，000、000、000地號
      土地現況均為未經建築之泥土地，000地號北側有一可供
      車輛通行之巷道即中正路000巷00弄，沿該巷弄通行，可
      由中正路000巷通往中正路，有原審勘驗筆錄、現場照片
      可憑（原審卷213、214、219-233頁）。
　 3、而中正路000巷（○○段000地號土地）屬套繪有案之現有巷
      道，中正路000巷00弄（○○段000、000地號土地）則屬鄉
      村區交通用地，為巷尾，於69年公告編定為鄉村區、乙種
      建築用地，嗣於71年4月23日更正編定為同區、交通用地
      ，有臺中市養護工程處110年2月2日函、臺中市政府都市
      發展局110年3月5日函、110年4月6日函可稽（本院卷105
      、173、237頁）。上訴人所有之系爭2筆土地，既可藉由
      東側相毗鄰同屬其所有之000地號土地，往西通行中正路0
      00巷00弄、中正路000巷以連接中正路對外通行。且中正
      路000巷00弄為鋪設柏油之平坦路面，寬度足供車輛通行
      ，現場亦未設有障礙物限制通行，有前述原審勘驗現場時
      所拍攝之照片可考，參諸前揭說明，上訴人自不能捨通聯
      自己所有土地，而對其他鄰地主張有通行權存在。
　 4、上訴人雖主張系爭2筆土地與000地號土地，三者為同一筆
      土地分割而出，系爭2筆土地自得通行系爭通路云云。然
      為被上訴人所否認，上訴人就此並未舉證以實其說，其主
      張即非可採。上訴人雖又主張中正路000巷00弄過於迂迴
      ，且部分路段寬度不足3公尺，系爭2筆土地分別為農牧用
      地、乙種建築用地，耕耘機與工程挖土機無法進入系爭2
      筆土地，亦難以申請指定建築線云云。惟按袋地通行權，
      係為促進袋地之利用，而令周圍地所有人負容忍通行之義
      務，為對周圍地所有權所加之限制。故其通行範圍應以使
      袋地得為通常使用為已足，不得因通行權人個人特殊用途
      、而損及周圍地所有人之利益。所謂得為通常使用，並非
      通路必須最捷徑始謂之，上訴人之系爭2筆土地既能藉由
      同屬其所有之000地號土地通行中正路000巷00弄、中正路
      000巷連接中正路對外聯絡，且該通路寬度足供汽車通行
      ，已如前述，自應認已足供上訴人為通常之使用。又依實
      施區域計畫地區建築管理辦法第11條第2項規定，上訴人
      所有之000地號土地（乙種建築用地）非不得以其所有之0
      00地號土地臨接私設通路（中正路000巷00弄）連接道路
      （中正路000巷）或以取得土地使用同意書等方式申請指
      定建築線。反觀上訴人所主張之通行方案，係往西通行國
      有、現由被上訴人管理使用之000地號土地，欲通行之面
      積高達590.80平方公尺，對被上訴人損害非輕。況000地
      號土地現為○○國小校區，如開放使外人得隨時橫越整個校
      園通行，甚至如上訴人所述必須讓耕耘機與工程挖土機通
      行，將嚴重影響國小學童安全，相關車輛機具帶來之噪音
      聲響亦妨害國小學童之學習及受教育權利，顯不適宜。本
      院審酌上訴人所有系爭2筆土地周圍可能通行土地之面積
      、性質、使用現況、上訴人主張之通行範圍，認上訴人請
      求通行000地號土地，並非對鄰地損害最少之處所及方法
      ，自不應准許。
（三）按民法第787條規定之袋地通行權，基於程序選擇權，原
      告可提起確認之訴及形成之訴，前者係就鄰地之特定處所
      及方法訴請法院確認其有無通行權；後者則依民法第787
      條第3項準用同法第779條第4項規定，請求法院就鄰地損
      害最少之處所及方法酌定由其通行。若原告以確認之訴方
      式訴請確認其通行權之有無，法院審理結果認原告所主張
      之通行方案並非對周圍地損害最少之處所及方法，即應駁
      回其訴。本件上訴人係依民法第787條第1項提起確認通行
      權存在訴訟，乃屬確認之訴（本院卷80頁），且請求確認
      之通行處所為附圖編號A面積511.51平方公尺、編號B面積
      79.29平方公尺之土地。惟上訴人得藉由同屬其所有之000
      地號土地通行中正路000巷00弄連接中正路000巷、中正路
      對外通聯，自不得捨通聯自己所有土地，而對其他鄰地主
      張有通行權存在。且上訴人主張之通行方案並非對鄰地損
      害最少之通行方案，依前揭說明，即應駁回上訴人確認通
      行權存在之訴。上訴人請求被上訴人應容忍其通行於系爭
      通路，不得變更土地現狀或設置障礙物、破壞道路或為其
      他妨礙上訴人通行之行為，亦為無理由，應併駁回之。又
      本院基於前開說明，已足認定上訴人本件確認通行權存在
      之訴為無理由，其聲請傳喚證人簡俊成，欲證明○○國小曾
      發給簡俊成遙控器以通行系爭通路，核無必要，併予敘明
      。
五、綜上所述，本件上訴人依民法第787條第1項規定請求確認上
    訴人就被上訴人所管理使用之000地號土地如附圖編號A面積
    511.51平方公尺、編號B面積79.29平方公尺之土地有通行權
    ，及被上訴人應容忍上訴人通行於前揭土地，不得變更土地
    現狀或設置障礙物、破壞道路或為其他妨礙上訴人通行之行
    為，為無理由，不應准許。原審為上訴人敗訴之判決，並無
    不合。上訴意旨指摘原判決不當，求予廢棄改判，為無理由
    ，應予駁回。
六、本件事證已臻明確，兩造其餘攻擊或防禦方法及所用證據，
    經本院斟酌後，認為均不足以影響本判決之結果，爰不逐一
    論列，併此敘明。
七、據上論結，本件上訴為無理由，爰判決如主文。 　　
中　　華　　民　　國　　110 　年　　5 　　月　　5 　　日
        　　      民事第八庭  審判長法　官  杭起鶴
　　　　　　　　　　　　　　        法　官  黃裕仁
　　　　　　　　　　　　　　　      法　官  羅智文                 
正本係照原本作成。  
上訴人得上訴。       
如不服本判決，應於收受送達後二十日內向本院提出上訴書狀，
其未表明上訴理由者，應於提出上訴後二十日內向本院補提理由
書狀（均須按他造當事人之人數附繕本）。
上訴時應提出委任律師或具有律師資格之人之委任狀；委任有律
師資格者，另應附具律師資格證書及釋明委任人與受任人有民事
訴訟法第四百六十六條之一第一項但書或第二項所定關係之釋明
文書影本。如委任律師提起上訴者，應一併繳納上訴裁判費。  
             

                                    書記官  詹錫朋

中　　華　　民　　國　　110 　年　　5 　　月　　5 　　日